ACORDAO-COMPLETO-2535361

ACÓRDÃO 3410/2022 ATA 20/2022 - PRIMEIRA CÂMARA

VISTOS, relatados e discutidos estes autos de tomada de contas especial instaurada pela Secretaria Executiva do Ministério do Esporte, em desfavor da Associação Brasileira de Kitesurf e de Américo Pinheiro Junior, em razão da rejeição da prestação de contas da aplicação de recursos captados por meio de incentivos fiscais, conforme Termo de Compromisso firmado entre aquele Ministério (extinto) e a entidade (processo 58701.003307/2011-14) , tendo como objeto a execução do evento desportivo denominado de Campeonato Brasileiro de Kitesurf (Etapa Vitória) ,
ACORDAM os Ministros do Tribunal de Contas da União, reunidos em sessão da Primeira Câmara, ante as razões expostas pelo Relator, em:
9.1. julgar regulares com ressalva as contas da Associação Brasileira de Kitesurf e de Américo Pinheiro Junior e dar-lhes quitação, com fundamento nos arts. 1º, inciso I,16, inciso II, 18 e 23, inciso II, da Lei 8.443/1992;
9.2. dar ciência deste acórdão ao Ministério da Cidadania e aos responsáveis;
9.3. arquivar o presente processo.

TOMADA DE CONTAS ESPECIAL. TCE instaurada pelo(a) Secretaria Especial do Esporte em razão de Não comprovação da regular aplicação dos recursos repassados pela União, Lei de Incentivo ao Esporte, que teve por objeto Campeonato Brasileiro De Kitesurf (Etapa Vitoria) (nº da TCE no sistema: 2123/2020).

Primeira Câmara

Secretaria Especial do Esporte.

3. Interessados/Responsáveis:
3.1. Responsáveis: Americo Pinheiro Junior (XXX.412.467-XX); Associação Brasileira de Kitesurf-ABK (04.374.993/0001-12).

13.1. Ministros presentes: Benjamin Zymler (na Presidência), Walton Alencar Rodrigues (Relator) e Vital do Rêgo.
13.2. Ministro-Substituto convocado: Augusto Sherman Cavalcanti.
13.3. Ministro-Substituto presente: Weder de Oliveira.

WALTON ALENCAR RODRIGUES

Adoto, como relatório, a instrução da unidade técnica (peças 77-79) , que contou com a anuência do Ministério Público junto ao TCU (peça 80) :
Cuidam os autos de tomada de contas especial instaurada pela Secretaria Executiva do Ministério do Esporte, em desfavor da Associação Brasileira de Kitesurf - ABK (CNPJ 04.374.993/0001-12 - estatuto social à peça 3) e do Sr. Américo Pinheiro Junior (CPF XXX.412.467-XX) , presidente da entidade à época dos fatos (peça 5) , em razão de rejeição da prestação de contas da aplicação de recursos captados por meio de incentivos fiscais, conforme Termo de Compromisso, tratado no processo 58701.003307/2011-14 e firmado em 18/11/2011 (peça 22) , entre o extinto Ministério do Esporte, por meio de sua Secretaria Executiva, e a referida entidade, tendo como objeto a execução do evento desportivo denominado de Campeonato Brasileiro de Kitesurf - Etapa Vitória,  aprovado pela Comissão Técnica indicada no artigo 4° da Lei 11.438/06 (peças 14; 17) , também no âmbito do processo referido.
HISTÓRICO
2.	A entidade apresentou projeto (peça 16) de patrocínio do referido evento, com realização na cidade de Vitória (ES) , entre 17/11/2011 e 20/11/2011. O projeto teria um período de execução de três meses a partir da assinatura do termo de compromisso, com previsão de 100 beneficiários diretos e 2000 indiretos. O valor pleiteado foi de R$ 300.000,00, mas, com algumas glosas sugeridas no Parecer Técnico 904/2011/CTLIE/ME (peça 13) , foi autorizada a captação pela comissão técnica referida apenas do valor de R$ 244.441,47, mediante a Deliberação 278, de 10/11/2011 (peça 17) . Não havia fontes complementares de recursos públicos.
3.	Os valores seriam aplicados conforme o cronograma físico-financeiro (peça 16, p. 21-22) e orçamento analítico (peça 16, p. 23-31) em diversas ações necessárias à realização do evento (recursos humanos alocados às atividades esportivas, material de consumo esportivo, equipamento médico e fisioterápico, divulgação e promoção, hospedagem, alimentação e transporte) .
4.	A captação logrou sucesso (peça 19) , e o valor pertinente foi depositado na conta corrente bloqueada em 18/11/2011, ou seja, com o evento já iniciado. Na mesma data, foi autorizada a transferência dos valores para a conta de livre movimentação, mediante o Ofício n° 1754/2011/COAME/CTLIE/SE/ME (peça 23) .
5.	Foi apresentada a prestação de contas, composta de relatório de cumprimento de objeto (peça 25) , relatório de execução da despesa (peça 26) , relação de pagamentos efetuados (peças 27; 29) , relatório de execução físico-financeira (peça 28) , documentos bancários (peças 30-32; 46) , documentos diversos (peça 33) , comprovantes de despesa (peças 35-44) e guia de recolhimento relativa à devolução de gastos fora da vigência do compromisso (peças 45; 49) .
6.	Esse material foi examinado e tratado no Parecer Técnico 155/2014 - COAME (peça 48) , o qual, em síntese, efetuou as seguintes críticas à aplicação dos recursos, concluindo, ao seu epílogo, pela rejeição parcial da aplicação dos recursos:
6.1	Ausência de relação de beneficiários e de fotografias que documentassem a execução do evento no formato ajustado;
6.2	Inscrição de atletas em número inferior à meta prevista;
6.3	Não houve a realização de provas relativas a uma das categorias abrangidas (wave) , alegadamente pela falta de interessados inscritos;
6.4	Descumprimento do artigo 5° e dos incisos III e IV do artigo 6º da Portaria 86/2011, que tratam da inserção obrigatória da logomarca do Ministério do Esporte nos eventos patrocinados;
6.5	Realização do evento por meio de empresa contratada, caracterizando intermediação, o que é vedado pelo art. 12 do Decreto 6.180/2007.
7.	As notificações efetuadas ao responsável não foram frutíferas (peças 51-52) , ao menos pelo que registram os autos.
8.	O Parecer Financeiro 032/2017/CPREC/CGPCO/DGI/SE/ME (peça 54) sugere a aprovação da aplicação dos recursos em caráter parcial, acatando a gestão do valor de R$ 61.366,09, diante de devolução dessa importância aos cofres do Tesouro Nacional e glosando o valor de R$ 183.075,38, este correspondente a todas as despesas efetuadas, sob o argumento de que a realização do evento coubera, irregularmente, à empresa contratada Dream Factory Sports, a quem haveriam sido endereçadas algumas cotações de preços e que teria apresentado o relatório de cumprimento do objeto, em papel timbrado (peça 25) . A proposição foi acolhida pela autoridade competente do órgão repassador (peça 55) .
9.	Efetuadas novas notificações (peças 56-61) , o valor glosado não foi recolhido.
10.	O tomador de contas, em seu relatório, acompanhou o entendimento externado na área técnica, imputando o débito de R$ 183.075,38 ao Sr. Américo Pinheiro Junior e à Associação Brasileira de Kitesurf - ABK, em regime de solidariedade.
11.	As instâncias subsequentes do controle interno (peças 71-73) endossaram o posicionamento do tomador de contas, manifestações das quais externou ciência a autoridade ministerial (peça 74) .
ANÁLISE DOS PRESSUPOSTOS DE CONSTITUIÇÃO E DE PROCEDIBILIDADE
12.	Verifica-se que não houve o transcurso do prazo de dez anos, que deflagra o tratamento excepcional a que se refere o art. 6º, inciso II, c/c art. 19, da IN/TCU 71/2012, no sentido de considerar o potencial prejuízo ao direito de defesa do agente envolvido, uma vez que a aplicação dos recursos se operou no exercício de 2011 e o responsável foi notificado na fase interna, tendo se manifestado em 1/11/2019, por correio eletrônico (peça 59, p. 2) . A entidade associativa também fora comunicada, conforme o teor de mensagem comprova.
13.	Quanto ao critério estabelecido pelo art. 6º, § 3º, inciso I, da IN/TCU 71/2012, modificada pela IN/TCU 76/2016, o valor original do débito já é de R$ 183.075,38, portanto superior ao limite de R$ 100.000,00, estabelecido naquela norma, para prosseguimento do processo de tomada de contas especial.
14.	Em atendimento à determinação contida no item 9.4 do Acórdão 1772/2017-TCU-Plenário, foi efetuada pesquisa ao sistema processual do TCU (e-TCU) , não sendo encontrados outros processos de tomada de contas especial em tramitação com débitos imputáveis aos responsáveis.
EXAME TÉCNICO
15.	À exceção dos valores que foram devolvidos pela entidade, o repassador rejeitou integralmente a aplicação dos recursos, pelas ocorrências enumeradas no item 6 desta instrução.
16.	De acordo com o termo de compromisso firmado, especificamente a Cláusula Sexta, item "a", constituiria motivo para rescisão unilateral do ajuste o descumprimento de qualquer cláusula daquele instrumento.
17.	Com base em informações constantes dos autos, é possível asserir, em tese e de maneira estritamente perfunctória, que a entidade malferiu os seguintes dispositivos do regramento celebrado:
17.1	Cláusula Segunda, item "a": "proceder, na promoção e divulgação do projeto, a indicação da participação do Ministério do Esporte, com observância ao disposto no artigo 38 do Decreto 6.180/07, em conjunto com os modelos constantes do Manual de Identidade Visual do Ministério do Esporte." Nesta oportunidade, teria havido infração, inclusive, aos arts. 5º e 6º, inciso III da Portaria 86/2011;
17.2	Art. 51, incisos IX e X, da Portaria ME 120, de 3/7/2009, no primeiro caso por analogia, diante da ausência da relação de beneficiários e de fotografias do evento na prestação de contas apresentada: "IX - relação de bens adquiridos, produzidos ou construídos com recursos da Lei de Incentivo ao Esporte; X - fotografias e reportagens que comprovem a execução do projeto";
17.3	Arts. 5º e 6º, inciso III, da Portaria 86/2011, diante da aposição da marca de empresa patrocinadora na fase de execução do evento.
18.	Adicionalmente, não teria havido o cumprimento da meta física, quanto aos atletas inscritos (50% do previsto) e às categorias abrangidas (uma das três categorias programadas não contou com atletas inscritos) .
19.	Qualquer destas desconformidades, de fato, poderia dar ensanchas à rescisão do compromisso e à consequente exigência de devolução dos recursos repassados, uma vez que prevista tal sanção na disciplina aplicável, à qual aderiu voluntariamente a entidade compromissada.
20. 	Resta examinar, contudo, se tal desfecho atende aos postulados de razoabilidade e de proporcionalidade, diante dos fatos verificados, e, sobretudo, se contempla o interesse público.
21.	Em primeiro lugar, a aventada terceirização ou intermediação da organização do evento, a qual teria sido assumida pela empresa Dream Factory Sports, não se faz comprovada nos autos.
22.	Todos os pagamentos realizados, tabulados no demonstrativo pertinente (peça 29) , foram efetuados por meio de cheques, cujos favorecidos estão identificados e as retiradas respectivas encontram-se documentadas nos extratos bancários (peças 31-32) . Não há pagamentos destinados à empresa Dream Factory Sports.
23.	É incontroverso, todavia, que a empresa colaborou com a entidade na organização do evento, havendo inclusive reproduções de mensagens eletrônicas que ilustram essa atividade, basicamente a realização de cotações (peça 33, p. 16) .
24.	Essa participação colaborativa, logicamente onerosa, não traduz, como aduziu o Ministério, intermediação, no sentido em que cogitado pela norma regente. A intermediação no exemplo da situação tratada em abstrato - e vedada na norma aplicável - seria a interposição de um agente entre a entidade que captou os recursos de incentivo fiscal e os prestadores de serviços ou fornecedores de bens, agindo de forma autônoma, e firmando vínculos contratuais com tais prestadores/vendedores, funcionando como tomador imediato dos serviços, ou adquirente dos bens, conforme o caso, com lógico ônus adicional que termina sendo suportado pelo erário.
25.	Ou seja, nada mais seria que a figura do subcontratado.
26.	Havendo subcontratação integral do objeto, onde resta evidenciada a mera interposição de um intermediário entre a administração pública contratante e a entidade efetivamente executora, qual seja, a subcontratada, o contratado funciona como mero intermediário, nenhum valor agregando ao serviço prestado, o que pressupõe um ônus desnecessário ao tomador dos serviços, o qual deve ser indenizado, pela diferença entre o que se pagou ao contratado e aquilo efetivamente recebido pelo subcontratado (Acórdão 8220/2020-TCU-Primeira Câmara - Rel. Min. Bruno Dantas; Acórdão 1464/2014-TCU-Plenário - Rel. Min. André de Carvalho; Acórdão 3002/2021-TCU-Segunda Câmara - Rel. Min. Marcos Bemquerer) . Outrossim, chega a ser hipótese para rescisão do contrato, sendo expressamente vedada pelo estatuto licitatório (art. 78, inciso VI, da lei 8.666/93) .
27.	Em outras palavras, é hipótese de enriquecimento sem causa, assumindo, em tese, caráter de ilicitude (art. 884 do Código Civil) , uma vez que não restituído o valor auferido a quem de direito.
28.	Ao celebrar um convênio, termo de compromisso, ou outra espécie fulcrada na existência de interesses recíprocos entre os partícipes (espécie submetida, em caráter residual, à disciplina da legislação contratual) , a administração pública procura aproveitar a experiência e a capacidade de gestão e operação do convenente/compromissário, no pressuposto de que a convergência de interesses entre os partícipes e a desnecessidade de contraprestação financeira pelos serviços (que pressuporia um contrato administrativo, e não um convênio/termo de compromisso) constituiria o modelo menos oneroso para a realização do objeto.
29.	Se a entidade compromissada houvesse delegado para um terceiro - de forma onerosa - o cumprimento destas obrigações, ou de parte delas, logicamente desnaturaria o equilíbrio pactuado entre os compromissos recíprocos dos partícipes, com prejuízo para a União, o qual seria indenizável. Como ressaltado, isso não ocorreu.
30.	É perfeitamente lídimo à entidade que firma compromisso com a União, em ajustes desta natureza, que contrate serviços de terceiros no apoio às atividades a seu cargo, sem se utilizar dos recursos geridos para o seu custeio. Seria surpreendente que entidades associativas de esportes ainda pouco praticados, como o kitesurf, tivessem estrutura suficiente para gerir plenamente eventos dessa magnitude sem recorrer a apoio técnico eventual ou suplementar.
31.	Ingressando no exame das demais desconformidades apontadas pelo órgão ministerial, despontaria a incerteza quanto à realização do evento nos moldes em que pactuado.
32.	A inexistência, no processo, de fotografias ou vídeos relativos ao evento pode ser suprida por algumas fontes na rede mundial de computadores, acessíveis na data desta instrução:
https://www.youtube.com/watch?v=AJQTKM3MADw
https://www.youtube.com/watch?v=A44DjFC2VXs
https://extra.globo.com/esporte/bruna-eudazio-sao-campeoes-brasileiros-de-kitesurfe-3282755.html
https://www.webventure.com.br/eudazio-da-silva-e-bruna-kajiya-sao-campeoes-antecipados-do-brasileiro-de-kitesurfe-2011/
http://ge.globo.com/pb/noticia/2011/11/nayara-licariao-vence-em-vitoria-es-e-e-tetracampea-brasileira-de-kitesurfe.html
https://www.lance.com.br/todos-esportes/bruna-eudazio-sao-campeoes-brasileiros-kitesurfe.html
33.	No primeiro vídeo, especificamente aos 1:21 min., é identificável na estrutura do evento a aposição da logomarca do governo federal (não exatamente do Ministério do Esporte, como também estabelecido) à época, embora em larga desproporção em relação àquela do patrocinador privado. Destaque-se que a aposição da logomarca do governo federal no evento também era exigida, conforme o art. 5º, da Portaria ME 86/2011.
 34.	As imagens dos vídeos identificam plenamente a Praia de Camburi, em Vitória (ES) , tendo em seu lado esquerdo as instalações do Porto de Tubarão, de propriedade da empresa mineradora Vale S.A..
35.	Quanto à realização insuficiente da meta física, deve ser ponderado que não há indicação nos autos de que o custeio da participação dos atletas, mesmo pelo patrocinador privado, envolvia o seu transporte, de suas cidades, para o local do evento. Trata-se precipuamente de desporto amador, estando fora da esfera de interferência do gestor a garantia de participação mínima de um determinado número de atletas em evento desta natureza. Exigir responsabilização do gestor por decisões de outrem traduz hipótese de responsabilização objetiva, própria da dinâmica capitalista, e inadequada para a promoção de política pública. É cláusula leonina do compromisso firmado, devendo ser desconsiderada, ao menos no caso concreto, onde não foi apontada qualquer deficiência no planejamento do evento que possa ter influído na participação de atletas nas competições realizadas.
36.	Diante deste quadro, entende-se que, a despeito de algumas ressalvas, os objetivos sociais colimados na concepção do compromisso viram-se atendidos na realização do evento desportivo, sem que se verificasse qualquer irregularidade grave na aplicação dos recursos granjeados a partir de incentivos fiscais concedidos a agentes privados.
37.	Atendendo ao princípio da eventualidade, em caso de dissonância quanto ao posicionamento ora externado por esse informante, cumpre perquirir sobre a possibilidade de prescrição da pretensão punitiva e ressarcitória derivada do caso concreto em análise.
38.	Destaque-se que o Supremo Tribunal Federal - STF, no Recurso Extraordinário - RE 636.886, fixou a tese, com repercussão geral reconhecida, de que "é prescritível a pretensão de ressarcimento ao erário fundada em decisão de Tribunal de Contas" (Tema 899) . Em que pese o questionamento acerca da abrangência da tese ali firmada, no sentido de que se circunscreveria apenas ao processo de execução da condenação imposta pelo TCU (ou seja, inaplicável à pretensão de ressarcimento exercida no processo de "conhecimento" da TCE) , verifica-se que o STF, por meio de decisões prolatadas pelas suas duas turmas, tem decidido de forma reiterada que se aplica o prazo prescricional de 5 anos previsto na Lei 9.873/1999 às pretensões sancionatória e ressarcitória a cargo do Tribunal de Contas da União.
39. 	Seja por aplicação direta ou por analogia, a orientação sufragada é no sentido de que o prazo de 5 anos é compatível com a tese de que a ação e a execução prescrevem no mesmo prazo (Súmula 150 do STF) , bem como com o fato de que a Lei 9.873/1999 - que regulamenta o exercício de ação punitiva pela Administração Pública Federal, direta e indireta - regeria integralmente a prescrição no âmbito do TCU. Quanto a este último aspecto, o Ministro Luís Roberto Barroso, no voto exarado no julgamento do MS 32.201, embora tenha advertido que a atuação do TCU, em sua acepção clássica, não se qualifica como exercício do poder de polícia, ressaltou que a Lei 9.873/1999 assumiria vocação regulatória geral da prescrição do exercício da competência sancionadora da Administração Pública, sendo sua disciplina aplicável a qualquer ação punitiva da Administração Pública Federal, exceto àquelas esferas em que exista regulamentação específica. Ademais, em virtude da autonomia científica do Direito Administrativo, não haveria razão plausível para suprimir a omissão da Lei Orgânica do Tribunal de Contas da União, no tocante ao estabelecimento de um prazo prescricional próprio, valendo-se das normas de direito civil, e não das de direito administrativo.
40. 	Eis algumas ementas que evidenciam o entendimento predominante do STF:
Ementa: AGRAVO REGIMENTAL EM MANDADO DE SEGURANÇA. TOMADA DE CONTAS ESPECIAL. TRIBUNAL DE CONTAS DA UNIÃO. CONDENAÇÃO A RESSARCIMENTO AO ERÁRIO. PRESCRIÇÃO. MARCO INTERRUPTIVO. ART. 2°, II, DA LEI 9.873/1999. ATO INEQUÍVOCO DE APURAÇÃO DO FATO. DISCUSSÃO. DIREITO LÍQUIDO E CERTO. DEMONSTRAÇÃO. INOCORRÊNCIA. SUBSISTÊNCIA DA DECISÃO AGRAVADA. AGRAVO A QUE SE NEGA PROVIMENTO. I - As razões do agravo regimental são inaptas para desconstituir os fundamentos da decisão agravada, que, por isso, se mantêm hígidos. II - Aplicando-se a regulamentação da Lei 9.873/1999 ao caso concreto, observa-se que a pretensão sancionatória do TCU, em relação aos atos praticados pelo impetrante, levando-se em consideração a ocorrência de 5 causas interruptivas da prescrição, não teria sido fulminada pelo decurso do tempo. III - A pretensão do recorrente, fundada na discussão sobre os fatos apontados como marcos interruptivos da prescrição da pretensão punitiva da Administração Pública, refoge aos estreitos limites do mandamus, ante a ausência de liquidez e certeza do direito pleiteado. IV - Agravo regimental a que se nega provimento. MS 36067 ED-AgR. Órgão julgador: Segunda Turma. Relator (a) : Min. RICARDO LEWANDOWSKI. Julgamento: 18/10/2019.
Ementa: AGRAVO REGIMENTAL EM RECLAMAÇÃO. TRIBUNAL DE CONTAS DA UNIÃO. TOMADA DE CONTA ESPECIAL. PRESCRIÇÃO DA PRETENSÃO PUNITIVA. RECONHECIDA EM DECISÃO DO SUPREMO TRIBUNAL FEDERAL. PRESCRITIBILIDADE DO RESSARCIMENTO AO ERÁRIO FUNDADA EM DECISÃO DE TRIBUNAL DE CONTAS. AÇÃO DE IMPROBIDADE ADMINISTRATIVA COM PEDIDO DE RESSARCIMENTO JÁ EM CURSO. AGRAVO REGIMENTAL A QUE SE NEGA PROVIMENTO. I - O acórdão do TCU determinou a formação de processo administrativo para avaliarem, efetivamente, a eventual responsabilização do agravado para o ressarcimento do dano ao erário, contrariando, assim, autoridade desta Corte no MS 35.512/DF, uma vez que houve a concessão da segurança para declarar a ocorrência da prescrição da pretensão punitiva do TCU em relação às infrações imputadas a ele, destacando-se que a União poderia perseguir os valores referentes ao ressarcimento dos danos na esfera judicial. II - Agravo regimental a que se nega provimento. (Rcl 39497 AgR. Órgão julgador: Segunda Turma. Relator (a) : Min. RICARDO LEWANDOWSKI. Julgamento: 10/10/2020) .
Ementa: MANDADO DE SEGURANÇA. DIREITO ADMINISTRATIVO. TRIBUNAL DE CONTAS DA UNIÃO. SERVIDOR DA SECRETARIA DE SAÚDE DO ESTADO DO ACRE. FISCALIZAÇÃO OMISSA E DEFICIENTE NA EXECUÇÃO DE DOIS CONVÊNIOS FIRMADOS ENTRE A SECRETARIA ESTADUAL E O MINISTÉRIO DA SAÚDE. APLICAÇÃO DE MULTA. ARTS. 28, II, E 58, II, DA LEI 8.443/1992. ART. 268, II, DO REGIMENTO INTERNO DO TCU. PRESCRIÇÃO DA PRETENSÃO SANCIONATÓRIA. OCORRÊNCIA. APLICAÇÃO DA LEI 9.873/1999. PRECEDENTES DESTE STF. MEDIDA LIMINAR DEFERIDA E RATIFICADA NO EXAME DE MÉRITO. SEGURANÇA CONCEDIDA PARA AFASTAR A MULTA APLICADA. 1. A prescrição da pretensão punitiva do TCU é regulada pela Lei 9.873/1999, descabendo a aplicação do prazo decenal previsto na legislação civil (art. 205 do Código Civil) . Ao revés, incide o prazo quinquenal previsto na Lei 9.873/1999 (MS 32201, Rel. Min. Roberto Barroso, PRIMEIRA TURMA, DJe 7/8/2017; MS 35.512-AgR, Rel. Min. Ricardo Lewandowski, SEGUNDA TURMA, DJe 21/6/2019) . 2. In casu, na linha do parecer apresentado pelo Ministério Público Federal e da decisão liminar de minha lavra, é inequívoca a superação do prazo prescricional quinquenal. Os ilícitos apontados pela Corte de Contas ocorreram em julho de 2006, tendo o processo de auditoria sido instaurado em 9/10/2006. A ordem de citação do responsável para a audiência, por sua vez, ocorreu em 25/6/2007. Entretanto, a decisão condenatória recorrível foi exarada somente em 31/5/2016, data da prolação do Acórdão 3513/2016-TCU-Primeira Câmara. 3. Ex positis, CONCEDO A SEGURANÇA unicamente para afastar a sanção de multa aplicada ao impetrante, nos autos da Tomada de Contas Processo 023.288/2006-0, máxime da ocorrência de prescrição da pretensão punitiva do Tribunal de Contas da União. MS 35940. (Órgão julgador: Primeira Turma. Relator (a) : Min. LUIZ FUX. Julgamento: 16/06/2020) .
41. 	Essa orientação também foi seguida nas seguintes decisões monocráticas: MS 36.127-MC/DF e MS 35.940-MC/DF, Rel. Min. Luiz Fux; MS 35.294, MS 35.539/DF e MS 35.971-TP/DF, Rel. Min. Marco Aurélio; MS 34.256 MC/DF, MS 36.054-MC e MS 36.067-MC/DF, Rel. Min. Ricardo Lewandowski.
42. 	O Supremo Tribunal Federal tem se pronunciado no sentido de reconhecer não só a aplicação da prescrição quinquenal com fulcro na interpretação da Lei 9.873/1999, mas também a incidência dos marcos interruptivos do prazo prescricional consignados na referida lei, tantas vezes quanto presentes os suportes fáticos (MS 32201, Relator: Min. Roberto Barroso) .
43. 	Tal entendimento também foi adotado nas seguintes decisões monocráticas: MS 36.054, MS 34.256-MC, MS 35.512 e MS 36.067-MC, todos de relatoria do Min. Ricardo Lewandowski; MS 35.294, MS 35.539 e MS 35.971-TP, todos de relatoria do Min. Marco Aurélio; MS 32.201, Rel. Min. Roberto Barroso, e MS 36.127-MC e MS 35.940-MC, Min. Luiz Fux.
44.	Em relação ao termo inicial da contagem do prazo prescricional, o "caput" do art. 1º da Lei 9.873/1999 oferece solução que não destoa do modelo adotado pelo TCU no incidente de uniformização de jurisprudência, em que se examinou a prescrição da pretensão punitiva, nos termos do Acórdão 1441/2016-TCU-Plenário - Rel. Min. Benjamin Zymler, com a adição da particularidade de explicitar o caso de infrações permanentes ou continuadas:
a) Regra geral: "data da prática do ato" (o que equivale a "ocorrência da irregularidade sancionada") ;
b) Regra especial: "no caso de infração permanente ou continuada, do dia em que tiver cessado".
45. 	A Lei 9.873/1999, no seu art. 2º, estabelece as causas interruptivas da prescrição punitiva, consoante abaixo transcrito, já na redação conferida pela Lei 11.941/2009:
Art. 2º Interrompe-se a prescrição da ação punitiva:
I - pela notificação ou citação do indiciado ou acusado, inclusive por meio de edital;
II - por qualquer ato inequívoco, que importe apuração do fato;
III - pela decisão condenatória recorrível.
IV - por qualquer ato inequívoco que importe em manifestação expressa de tentativa de solução conciliatória no âmbito interno da administração pública federal.
46. 	O quadro a seguir indica alguns eventos processuais, ocorridos no curso de uma TCE (fase interna e externa) - instaurada em razão de irregularidades na aplicação de recursos da União transferidos a entes subnacionais - que poderiam ser enquadrados nas causas de interrupção da prescrição acima apontadas, sem prejuízo, é claro, de outras ocorrências fáticas elegíveis como marco interruptivo, a depender da forma de proceder de cada entidade ou órgão tomador de contas.
	I - pela notificação ou citação do indiciado ou acusado, inclusive por meio de edital;
	 (i) notificação no âmbito do procedimento administrativo de ressarcimento previamente à instauração da TCE;
 (ii) notificação efetuada pelo órgão tomador de contas acerca da instauração da TCE;
 (iii) citação efetuada pelo TCU.
*Data da ciência da notificação ou citação pelos responsáveis ou de publicação do edital no DOU.

	II - por qualquer ato inequívoco, que importe apuração do fato;
* procedimento que evidencie a apuração dos fatos irregulares, com o objetivo quantificar o dano e identificar possíveis responsáveis.
	 (i) relatório de sindicância ou PAD;
 (ii) relatório de apuração de irregularidades referente ao processo administrativo prévio à instauração da TCE;
 (iii) relatórios de fiscalização, pareceres, despachos, informações e memorandos relacionados à apuração dos fatos irregulares;
 (iv) relatório do tomador de contas;
 (v) relatório do controle interno; 
 (vi) termo de instauração ou designação de instauração da TCE;
 (vii) autuação da TCE no TCU; entre outras causas.
*Há quem inclua nesse grupo diligências que comprovam providências do responsável sobre as irregularidades investigadas.

	III - pela decisão condenatória recorrível.
	 (i) Verifica-se apenas no âmbito do TCU com a data da prolação do acórdão condenatório recorrível.

	IV - por qualquer ato inequívoco que importe em manifestação expressa de tentativa de solução conciliatória no âmbito interno da administração pública federal.
	 (i) pedido de parcelamento;
 (ii) pagamento parcial do débito;
 (iii) qualquer manifestação do responsável que demonstre claramente a sua intenção de recolher o débito.

47.	Bem se vê, portanto, que haveria uma multiplicidade de causas de interrupção da prescrição, conforme se depreende do art. 2º da Lei 9.873/1999. Tal exegese encontra respaldo em precedentes do STF, a exemplo do que se decidiu no julgamento do MS 36067 (Rel. Min. Ricardo Lewandowski) , com destaque para trecho do voto em que o Relator reconhece cinco causas de interrupção da prescrição, in verbis:
 (...) Assim, faz-se necessário levar em consideração que, apesar de os fatos objeto da apuração conduzida pela Corte de Contas remontarem aos anos de 1999 e 2000, período no qual o impetrante era Secretário de Saúde municipal, o Tribunal de Contas da União deu prosseguimento à tomada de contas especial por ter constatado a ocorrência de 5 causas interruptivas da prescrição, a saber: a) relatório de auditoria em conjunto realizada pelo Denasus e pela Secretaria Federal de Controle, lavrado em 06/07/2001, sendo este, certamente, um ato inequívoco que importou a apuração do fato (art. 2º, II, da Lei n. 9.873/1999) ; b) instauração de Tomada de Contas Especial pelo FNS, ocorrida em 05/10/2005, sendo este também, certamente, um ato inequívoco que importou a apuração do fato (art. 2º, II, da Lei n. 9.873/1999) ; c) a autuação da presente Tomada de Contas Especial no âmbito do Tribunal de Contas da União, ocorrida em 12/08/2008, sendo este também, certamente, um ato inequívoco que importou a apuração do fato (art. 2º, II, da Lei n. 9.873/1999) ; d) o ato que ordenou a citação do responsável, ora impetrante, ocorrida em 12/07/2010 (art. 2º, I, da Lei n. 9.873/1999) ; e e) o exercício do poder punitivo ocorrido em 20/06/2012, data da prolação do Acórdão 1563/2012-TCU-Plenário (art. 2º, III, da Lei n. 9.873/1999) .
48.	No caso concreto, tendo como parâmetro a tese firmada pelo STF, no RE 636.886, no sentido de que ambas pretensões do TCU (sancionatória e ressarcitória) sujeitam-se ao prazo prescricional de 5 anos previsto na Lei 9.873/1999, considerando, ainda, o sistema prescricional descrito na citada lei, inclusive as causas de suspensão e de interrupção da prescrição, nota-se a existência de eventos interruptivos, na edição do Parecer 597/2014/COAME/DIFE/SE/ME (peça 47) e do Parecer Técnico 155/2014 - COAME (peça 48) , ambos na data de 13/11/2014 e importando na apuração de fato.
49. 	Posteriormente, o Parecer Financeiro 032/2017/CPREC/CGPCO/DGI/SE/ME (peça 54) , de 7/2/2017, também constitui evento interruptivo, assim como o relatório do tomador de contas (peça 68) , este datado de 16/7/2020.
50.	Não bastasse isso, o caso tratado no RE 636.886 (tema 899 da repercussão geral) diz respeito à fase de execução judicial de deliberação do Tribunal de Contas, tanto assim que, para deslindá-lo, foi necessária a aplicação da Lei 6.830/1980 (Lei de Execuções Fiscais) , diploma legal evidentemente inaplicável à fase que antecede a formação do título executivo extrajudicial do TCU, caracterizada pela atuação do órgão de controle externo até a prolação do acórdão.
51.	Em arremate, entendemos que as contas apresentadas podem ser acolhidas, com as ressalvas que foram antecipadas no exame técnico e que serão sintetizadas na conclusão e na proposta de encaminhamento.
CONCLUSÃO
52.	Considerando que: a prestação de contas apresentada, acrescida de evidências colhidas na rede mundial de computadores, foi suficiente para evidenciar a efetiva realização do objeto, nos essenciais termos em que avençado; as desconformidades quantitativas entre a execução verificada (participação de atletas) e aquela prevista no plano de trabalho não podem ser creditadas a qualquer ato omissivo ou comissivo de lavra do gestor e não obstaram a concretização dos objetivos sociais almejados na concepção do projeto; a participação da empresa contratada Dream Factory Sports na organização do evento não teria constituído intermediação ou terceirização da execução do objeto; não há indicativo de desvio de recursos; a coerência recíproca dos documentos constantes da prestação de contas indicam um nexo de causalidade entre os recursos captados e as despesas realizadas no custeio do evento; devem as contas em tela serem julgadas regulares, com as ressalvas a serem indicadas adiante.
PROPOSTA DE ENCAMINHAMENTO
53.	Diante do exposto, submetemos os autos à consideração superior, com as seguintes proposições:
53.1	com fundamento nos arts. 1º, inciso I, 16, inciso II, 18 e 23, inciso II, da Lei 8.443, de 16 de julho de 1992, c/c os arts. 1º, inciso I, 208 e 214, inciso II, do Regimento Interno, julgar regulares as contas da Associação Brasileira de Kitesurf - ABK (CNPJ 04.374.993/0001-12) e do Sr. Américo Pinheiro Junior (CPF XXX.412.467-XX) , com as ressalvas seguintes:
53.1.1	Ausência de relação de beneficiários e de fotografias que documentassem a execução do evento no formato ajustado, tal como exigido pelos arts. 51, incisos IX e X, da Portaria ME 120, de 3/7/2009;
53.1.2	Descumprimento do artigo 5° e dos incisos III e IV do artigo 6º da Portaria 86/2011, que tratam da inserção obrigatória da logomarca do Ministério do Esporte nos eventos patrocinados;
53.1.3	Aposição da marca de empresa patrocinadora na fase de execução do evento, com infração do art. 6º, inciso III, da Portaria 86/2011;
53.2 	Encaminhar cópia do presente acórdão, acompanhado do relatório e do voto que o fundamentam, à entidade, ao Sr. Américo Pinheiro Junior e à Secretaria Especial de Esporte do Ministério da Cidadania, informando que a presente deliberação, acompanhada do Relatório e do Voto que a fundamentam, está disponível para a consulta no endereço www.tcu.gov.br/acordaos, além de esclarecer que, caso requerido, o TCU poderá fornecer sem custos as correspondentes cópias, de forma impressa;
53.3	Arquivar o processo.

não há.

Procurador Júlio Marcelo de Oliveira.

TOMADA DE CONTAS ESPECIAL. AUSÊNCIA DE INTERMEDIAÇÃO AVENTADA. FALHAS FORMAIS. CONTAS REGULARES COM RESSALVAS.

TOMADA DE CONTAS ESPECIAL (TCE)

Secretaria de Controle Externo de Tomada de Contas Especial (SecexTCE).

Trata-se de tomada de contas especial instaurada pela Secretaria Executiva do Ministério do Esporte, em desfavor da Associação Brasileira de Kitesurf (ABK) e de Américo Pinheiro Junior, presidente da entidade à época dos fatos, em razão de rejeição da prestação de contas da aplicação de recursos captados por meio de incentivos fiscais, conforme Termo de Compromisso, tratado no processo 58701.003307/2011-14 e firmado em 18/11/2011, entre o extinto Ministério do Esporte, por meio de sua Secretaria Executiva, e aquela entidade, tendo como objeto a execução do evento desportivo denominado de Campeonato Brasileiro de Kitesurf (Etapa Vitória) .
A captação logrou sucesso (peça 19) e o valor pertinente foi depositado na conta corrente bloqueada em 18/11/2011, com o evento já iniciado. Na mesma data, foi autorizada a transferência dos valores para a conta de livre movimentação, mediante o Ofício n° 1754/2011/COAME/CTLIE/SE/ME (peça 23) .
Foi apresentada a prestação de contas, composta de relatório de cumprimento de objeto (peça 25) , relatório de execução da despesa (peça 26) , relação de pagamentos efetuados (peças 27; 29) , relatório de execução físico-financeira (peça 28) , documentos bancários (peças 30-32; 46) , documentos diversos (peça 33) , comprovantes de despesa (peças 35-44) e guia de recolhimento relativa à devolução de gastos fora da vigência do compromisso (peças 45; 49) .
O Parecer Técnico 155/2014 - COAME (peça 48) , em síntese, efetuou as seguintes críticas à aplicação dos recursos, concluindo pela rejeição parcial de sua aplicação:
ausência de relação de beneficiários e de fotografias que documentassem a execução do evento no formato ajustado;
inscrição de atletas em número inferior à meta prevista;
não houve a realização de provas relativas a uma das categorias abrangidas (wave) , alegadamente pela falta de interessados inscritos;
descumprimento do artigo 5° e dos incisos III e IV do artigo 6º da Portaria 86/2011, que tratam da inserção obrigatória da logomarca do Ministério do Esporte nos eventos patrocinados;
realização do evento por meio de empresa contratada, caracterizando intermediação, o que é vedado pelo art. 12 do Decreto 6.180/2007.
As notificações efetuadas ao responsável não foram frutíferas, pelo que registram os autos (peças 51-52) .
O Parecer Financeiro 032/2017/CPREC/CGPCO/DGI/SE/ME (peça 54) concluiu pela aprovação da aplicação dos recursos em caráter parcial, acatando a gestão do valor de R$ 61.366,09, diante de devolução dessa importância ao Tesouro Nacional e glosando o valor de R$ 183.075,38, correspondente a todas as despesas efetuadas, sob o argumento de que a realização do evento coube, irregularmente, à empresa contratada Dream Factory Sports, a quem haveriam sido endereçadas algumas cotações de preços e que teria apresentado o relatório de cumprimento do objeto, em papel timbrado (peça 25) . A proposição foi acolhida pela autoridade competente do órgão repassador (peça 55) .
Efetuadas novas notificações (peças 56-61) , o valor glosado não foi recolhido. O tomador de contas, em seu relatório, acompanhou o entendimento da área técnica, imputando o débito no valor supramencionado a Américo Pinheiro Junior e à Associação Brasileira de Kitesurf, em regime de solidariedade.
A unidade técnica demonstra que a aventada terceirização ou intermediação da organização do evento, que teria sido assumida pela empresa Dream Factory Sports, não se faz comprovada nos autos.
Segundo a unidade técnica, apesar de ser incontroverso que a empresa Dream Factory Sports colaborou com a entidade na organização do evento, tal participação não traduz intermediação no sentido cogitado pela norma regente, configurando a contratação de serviços de terceiros no apoio às atividades a seu cargo, sem se utilizar dos recursos geridos para o seu custeio. 
Fundamenta sua análise em precedentes deste Tribunal, registrando que todos os pagamentos realizados, tabulados no demonstrativo pertinente (peça 29) , foram efetuados por meio de cheques, cujos favorecidos estão identificados e as retiradas respectivas encontram-se documentadas nos extratos bancários (peças 31-32) . Não há pagamentos destinados à empresa Dream Factory Sports.
Considera ainda que a ausência de fotografias ou vídeos relativos ao evento no processo de prestação de contas pode ser suprida por notícias e vídeos disponíveis na internet, apresentando os links que os referenciam.
Quanto à realização insuficiente da meta física, pondera a Secex-TCE que:
não há indicação nos autos de que o custeio da participação dos atletas, mesmo pelo patrocinador privado, envolvia o seu transporte, de suas cidades, para o local do evento; 
trata-se precipuamente de desporto amador, estando fora da esfera de interferência do gestor a garantia de participação mínima de determinado número de atletas em evento desta natureza;
responsabilizar o gestor por decisões de outrem traduz hipótese de responsabilização objetiva, inadequada para a promoção de política pública. No caso concreto, não foi apontada deficiência no planejamento do evento que possa ter influído na participação de atletas nas competições realizadas.
Diante deste quadro, conclui que os objetivos sociais colimados na concepção do compromisso viram-se atendidos na realização do evento desportivo, sem que se verificasse irregularidade grave na aplicação dos recursos granjeados a partir de incentivos fiscais concedidos a agentes privados, razão pela qual, sem realizar a citação dos responsáveis, propõe que as suas contas sejam julgadas regulares com ressalvas (peças 77-79) , com a anuência do Ministério Público junto ao TCU (peça 80) .
Feito breve resumo dos fatos, decido.
Acolho as análises dos pareceres precedentes como razões de decidir, sem prejuízo de tecer considerações.
A aventada terceirização ou intermediação da organização do evento, por parte da empresa Dream Factory Sports, não se faz comprovada nos autos. 
Todos os pagamentos realizados, tabulados no demonstrativo pertinente (peça 29) , foram efetuados por meio de cheques, cujos favorecidos estão identificados e as retiradas respectivas encontram-se documentadas nos extratos bancários (peças 31-32) . Não há pagamentos destinados à empresa Dream Factory Sports.
É legítimo à entidade que firma compromisso com a União, em ajustes desta natureza, contratar serviços de terceiros no apoio às atividades a seu cargo, sem se utilizar dos recursos geridos para o seu custeio. Seria surpreendente que entidades associativas de esportes ainda pouco praticados, como o kitesurf, tivessem estrutura suficiente para gerir plenamente eventos dessa magnitude sem recorrer a apoio técnico eventual ou suplementar.
Tampouco parece razoável concluir que os objetivos do campeonato não foram alcançados porque foram inscritos apenas 50 atletas e porque a etapa contou somente com duas das três categorias previstas, devido à ausência de inscritos na categoria wave, segundo a entidade. 
Por óbvio, tratando-se de desporto amador, está fora da esfera de interferência do gestor a garantia de participação mínima de determinado número de atletas em evento desta natureza. Fato é que a estrutura do evento, contratada e paga segundo demonstram os elementos presentes na prestação de contas, pode também ser verificada por meio dos vídeos e fotos analisados pela unidade técnica, apesar de não apresentados no formato exigido pelos arts. 51, incisos IX e X, da Portaria ME 120, de 3/7/2009. 
Finalmente, anuo à conclusão de que a aposição da logomarca do Governo Federal, não exatamente do Ministério do Esporte e em larga desproporção em relação àquela do patrocinador privado, apesar de ferir os normativos vigentes, isoladamente, não é suficiente para reprovar as contas dos responsáveis.
Diante desses elementos, julgo regulares com ressalvas as contas da Associação Brasileira de Kitesurf e de Américo Pinheiro Junior.
Ante o exposto, VOTO para que seja adotada a minuta de acórdão que trago ao exame deste Colegiado.
TCU, Sala das Sessões, em 21 de junho de 2022.
WALTON ALENCAR RODRIGUES 
Relator